【裁判字號】    90,保險上易,4
【裁判日期】    900717
【裁判案由】    侵權行為損害賠償
【裁判全文】
臺灣高等法院臺中分院民事判決      九十年度保險上易字第四號
      上  訴  人  華南產物保險股份有限公司
      法定代理人  丙○○
      訴訟代理人  甲○○
                  丁○○
      被 上訴 人  乙○○
右當事人間請求侵權行為損害賠償事件，上訴人對於中華民國八十九年十二月二十七
日臺灣苗栗地方法院八十九年度訴字第三六四號第一審判決提起上訴，本院判決如左
：
      主      文
上訴駁回。
第二審訴訟費用由上訴人負擔。
      事實及理由
一、本件上訴人聲明：（一）原判決廢棄。（二）被上訴人應給付上訴人新臺幣（下
    同）五十七萬一千二百七十四元，及自起訴狀繕本送達翌日起至清償日止，按年
    息百分之五計算之利息。被上訴人聲明：上訴駁回。
二、上訴人主張：被上訴人於八十七年四月十五日上午六時四十五分許，駕駛伊所承
    保訴外人邱寶真所有Ｖ六─六二九八號自小客車，行經國道一號苗栗銅鑼段北上
    一百四十公里處，與訴外人蕭彬厚所駕駛ＫＡ─二五三號營業曳引車碰撞，致邱
    車碰撞受損。而邱車受損，經以五十七萬一千二百七十四元估修，並於理賠後經
    被保險人邱寶真出具賠款滿意書，伊依保險法第五十三條規定取得代位權，得向
    侵權行為人即被上訴人請求損害賠償。況該車禍係由被上訴人之過失造成，且係
    邱寶真許可被上訴人使用下發生，依伊與邱寶真訂立之保險契約書第三條第二項
    約定，伊仍得向被上訴人求償等情。求為命被上訴人應給付五十七萬一千二百七
    十四元，並加付法定遲延利息之判決。
三、被上訴人則以：伊當時為同事結婚開禮車，整個車隊都走內側車道，而在前方另
    一駕駛人蕭彬厚駕駛之大拖車不知為何偏進內側車道，因此才發生車禍。伊又未
    酒後開車，對於車禍造成之損害賠償，並無故意或過失可言。而就車禍損壞程度
    言，撞擊方式絕不可能如鑑定報告所載，其鑑定報告內容顯不可採，所為伊應負
    肇事責任之結論，亦非可採。況當初原係車主邱寶真開車，伊坐後座，因邱寶真
    人不舒服，主動要求伊幫她開一下，伊基於同事情誼始予應允，邱寶真則換坐於
    後座休息，未幾即發生該車禍。因保險之本旨即為發生事故時應獲賠償，伊幫車
    主開車卻遭保險公司索賠，實非公允。又伊應屬附加被保險人，上訴人不得代位
    請求等語。資為抗辯。
四、查上訴人主張被上訴人駕駛訴外人邱寶真所有Ｖ六─六二九八號自小客車於右揭
    時地肇事之事實，業據其在原審提出照片十五幀、報價單、統一發票、行車執照
    、保險卡及汽車保險賠款滿意書均影本各一件等為證，並有內政部警政署國道公
    路警察局第二警察隊函送之道路交通事故調查報告表、警訊筆錄及車損照片三幀
    可憑，亦有上訴人在本院所提出險通知書、調查訪談表、理賠申請書暨汽車保險
    費收據影本等件可參，復有中華民國車輛交通事故鑑定技術研究學會「肇事因素
    」鑑定報告認被上訴人為有過失可稽。本件上訴人依保險法第五十三條規定，是
    否取得代位權而得向被上訴人請求損害賠償，自應審究。
五、按保險法第五十三條第一項第三人為被保險人之家屬或受僱人時，保險人無代位
    請求權，為同法條第二項所明定。且法國保險契約法第三十六條第三項同旨，其
    就所稱第三人，擴展及於要保人之子、直屬之尊親屬及卑親屬、受僱人、使用人
    、勞動者、家族及其他日常在要保人之家生活者。徵諸保險人行使代位權之對象
    ，必須是被保險人、附加被保險人以外之第三人，且為使投保具有實益，並避免
    道德危險，通常對於與被保險人有一定利害關係之人之過失行為所致之保險事故
    ，亦不得對該「有利害關係之人」行使代位權。而所謂附加被保險人條款，要指
    當事人約定保險人對於與具名被保險人有一定關係且經同意使用與該責任保險有
    關之特定標的物之人，因使用保險標的物而負有損害賠償責任時，保險人對該具
    有一定關係之人亦負保險給付責任之契約。準此，觀之上訴人所提汽車保險條款
    中車體損失保險甲式條款第二條第二款第二目所稱：附加被保險人係指「列名被
    保險人所僱用之駕駛人及所屬之業務使用人」，亦明被保險人有償所僱用之駕駛
    人及所屬之業務使用人既為附加被保險人，則無償受同車搭載之被保險人所請託
    或囑咐使用之駕駛人，應與附加被保險人無殊，尚難謂非被保險人之使用人。益
    見被保險人之使用人應屬我保險法第五十三條第一項所稱之第三人，殆為法理之
    當然解釋。又按被保險人將保險之汽車託交駕駛並坐於後座，因駕駛者有過失而
    與他人駕駛之車碰撞致被保險人或該車損壞者，後座之被保險人係因藉駕駛人載
    送而擴大其活動範圍，駕駛人為之駕駛汽車，應認係後座之被保險人之使用人。
六、本件上述車禍當日，因車主即被保險人邱寶真之同事結婚，而由邱寶真開車搭載
    被上訴人，於凌晨二時許即自桃園縣內壢出發，前往臺中縣豐原迎娶，於回程中
    ，邱寶真因睡眠不足而精神不濟，遂請託被上訴人代為駕駛，邱寶真則在後座閉
    眼休息，約二十餘分鐘後發生車禍之情，亦據證人邱寶真在原審及本院結證屬實
    ，為上訴人所不爭。揆上說明，被上訴人為邱寶真駕駛該自小客車，堪認係被保
    險人邱寶真之使用人。至被上訴人駕駛該自小客車之行為，顯然並非應處理事務
    之法律行為，邱寶真與被上訴人間尚無委任關係之可言。雖上訴人提出之上開汽
    車保險條款第三條第三項載以：列名被保險人許可他人使用或管理被保險汽車所
    致之毀損滅失，本公司於賠付後得向該使用人或管理人求償云云，但本件係被保
    險人邱寶真主動請託被上訴人代其駕車，而非被保險人邱寶真被動之許可被上訴
    人自行駕車外出使用，此兩種情形應予區分。矧消費者保護法第十一條第二項規
    定：定型化契約如有疑義時，應為有利於消費者之解釋。參酌保險法第五十三條
    第二項上揭規定及前述法理，本件上訴人應不得向被上訴人行使代位權。至於上
    訴人另行提出之臺灣嘉義地方法院八十五年度簡上字第八二號民事判決，旨就第
    三人向被保險人借車因自行倒車不慎致車毀損，未善盡借用人責任而為論斷，尚
    與本件被上訴人非屬借用人之上情有間，自無比附援引之餘地。又前開車禍係發
    生於八十七年四月十五日，而上訴人係於八十九年三月二十日即向原審法院提起
    本件之訴，顯未逾二年，被上訴人指陳上訴人代位請求權已逾二年之時效期間云
    云，容有誤會，附此說明。
七、綜上所述，本件上訴人主張伊得向被上訴人求償之事實，委無足取；被上訴人所
    辯上訴人不得代位求償，尚屬可信。從而，上訴人依保險法第五十三條規定及其
    與邱寶真訂立之保險契約書第三條第二項約定，請求被上訴人應給付伊五十七萬
    一千二百七十四元，及自起訴狀繕本送達翌日起至清償日止，按年息百分之五計
    算之利息，尚有未合，不應准許。原審不准上訴人所請，及駁回其假執行之聲請
    ，並無不合。上訴論旨．指摘原判決不當，求予廢棄改判，為無理由，應予駁回
    。又本件事證已臻明確，兩造其餘攻擊防禦方法及舉證，核與判決結果不生影響
    ，無庸逐一論列，併此敘明。
八、據上論結，本件上訴為無理由。依民事訴訟法第四百四十九條第一項、第七十八
    條，判決如主文。
中      華      民      國    九十      年      七      月     十七     日
~B1民事第五庭審判長法  官  陳滿賢
~B2                法  官  林松虎
~B3                法  官  簡清忠
右為正本係照原本作成。
不得上訴。
~B                書記官  陳振海
中      華      民      國    九十      年      七      月     十九     日
                                                                        Ｙ


司法院資訊處製作；財團法人民間司法改革基金會備份。
